【裁判字號】    95,重上更(四),129
【裁判日期】    950912
【裁判案由】    毒品危害防制條例
【裁判全文】
臺灣高等法院刑事判決           95年度重上更(四)字第129號
上  訴  人
即  被  告  甲○○
                    （另案在台灣宜蘭監獄執行）
選任辯護人  郭振茂  律師
上列上訴人因違反毒品危害防制條例案件，不服臺灣板橋地方法
院92年度重訴緝字第3號，中華民國92年8月22日第一審判決（起
訴案號：臺灣板橋地方法院檢察署91年度偵字第3594號），提起
上訴，經判決後，由最高法院第四次發回更審，本院判決如下：
    主  文
原判決關於甲○○部分撤銷。
甲○○持有第一級毒品，累犯，處有期徒刑貳年拾月。扣案之毒
品海洛因磚壹塊半（驗餘淨重共肆佰柒拾壹點伍公克）沒收銷燬
之。
    事實及理由
壹、有罪部分
一、構成犯罪要件之事實：
    甲○○綽號「狗哥」、「阿狗」或「黑狗」，有贓物、詐欺
    、竊盜、偽造有價證券、偽造文書、賭博、違反麻醉藥品管
    理條例、違反肅清煙毒條例、違反槍砲彈藥刀械管制條例等
    前科，其中於民國八十四年間因違反肅清煙毒條例，經台灣
    桃園地方法院於八十五年五月二十七日以八十四年訴字第一
    六四九號判決，判處有期徒刑三年確定，嗣接續前案執行，
    並於八十七年五月七日縮短刑期假釋出監，迨八十八年間，
    上開假釋遭撤銷，復入監執行殘餘刑期，至九十年五月二十
    一日縮短刑期執行完畢。詎甲○○仍不知悔改，因染有吸毒
    惡習，於九十一年二月十五日，在台北縣中和市○○路四十
    九號四樓住處，有姓名年籍不詳、綽號「小熊」之成年男子
    ，所攜前來之第一級毒品海洛因磚一．五塊（驗餘淨重共四
    七一．五公克、包裝重十二．十九公克），因乾燥度不足，
    品質有瑕疵，乃出言表示，其有辦法將之烘乾等語，「小熊
    」遂將毒品留下，約定烘乾後前來取回，甲○○嗣著手以乾
    燥劑等各種方法除溼乾燥之，並將毒品藏置於甲○○上述住
    處而非法持有之。嗣於同年月十七日凌晨一時許，經警據報
    申請搜索票前往搜索查獲，扣得上開第一級毒品海洛因磚一
    ．五塊及搗碎器二組、電子磅秤一台、海洛因磚壓製器一組
    、研磨機一台、分裝袋四三二個、電子計算機一台。案經台
    北縣政府警察局三重分局報請台灣板橋地方法院檢察署檢察
    官偵查起訴。
二、認定犯罪事實之積極證據：
  (一)被告甲○○警訊及偵審中自白綽號「小熊」者攜帶上開潮溼
    有瑕疵之毒品前來其住處，其另行起意，承諾為綽號「小熊
    」者烘乾，而非法持有事實欄所載之毒品。
  (二)已判決無罪確定之共同被告許慈敏供稱，九十一年二月十七
    日五時三十分許在其與被告甲○○之同居處所，經警查獲如
    事審欄所載之毒品等物。
  (三)毒品海洛因磚一塊半（驗餘淨重共四七一．五公克、包裝重
    十二．十九公克）及搗碎器，海洛因磚壓製器等扣案可證。
  (四)經法務部調查局九十一年三月二十六日調科壹字第06000602
    5號鑑定通知書鑑定確係第一級毒品海洛因（驗餘淨重共四
    七一．五公克、包裝重十二．十九公克）。
三、論罪科刑適用之法律：
  (一)查毒品危害防制條例於九十二年六月六日經立法院修正通過
    ，總統於九十二年七月九日公布，並自九十三年一月九日開
    始施行，其中第十一條第三項修改為「持有專供製造或施用
    第一、二級毒品之器具者，處一年以下有期徒刑、拘役或新
    臺幣一萬元以下罰金」，同條第四項並增定「持有毒品達一
    定數量者」之加重處罰規定，其餘均無修正。被告行為後，
    同條例第十一條既有修正，且新舊法第十一條第一項之規定
    並無不同，依新修正刑法第二條第一項前段之規定，仍應適
    用行為時即修正前之毒品危害防制條例第十一條第一項處斷
    。核被告所為係犯修正前毒品危害防制條例第十一第一項持
    有第一級毒品罪。
  (二)又被告有事實欄所載論罪科刑執行完畢之情形，有本院被告
    前案紀錄表可按，其於五年以內再犯本件有期徒刑以上之罪
    ，不論依修正前之刑法第四十七條，或於九十四年一月七日
    修正公布、九十五年七月一日生效施行之修正後刑法第四十
    七條第一項之規定，均構成累犯，對被告而言並無有利或不
    利之情形，自不生新舊法比較之問題，應逕依修正前之刑法
    第四十七條，論以累犯，依法加重其刑。
四、量刑審酌之理由：
    被告已有多次毒品前科，屢戒不改，為綽號「小熊」除溼烘
    乾毒品，改善毒品品質瑕疵，另行起意非法持有第一級毒品
    ，數量多達四七一．五公克，助長毒品泛濫等一切犯罪情狀
    ，量處如主文第二項所示之刑，以示懲儆。
五、沒收：
    扣案之毒品海洛因磚一．五塊（驗餘淨重共四七一．五公克
    ），應依毒品危害防制條例第十八條第一項前段規定，宣告
    沒收併銷燬之。
六、撤銷原審判決之理由：
    原審對被告論罪科刑，固非無見。惟查：並無具體證據證明
    被告係意圖販賣而持有毒品（理由詳如後述），原審論罪處
    被告所為係犯意圖販賣而持有第一級毒品罪，尚有未洽，被
    告上訴意旨否認意圖販賣而持有第一級毒品罪，供稱僅係為
    綽號「小熊」者烘乾除溼而持有毒品，為有理由，應由本院
    將原判決關於被告甲○○部分撤銷改判。檢察官起訴意圖販
    賣而持有毒品罪，容有未當，爰變更起訴法條，論處被告持
    有第一級毒品罪。
貳、不另為無罪諭知部分（起訴意圖販賣而持有第一級、第二級
    毒品部分）
一、公訴意旨以：甲○○、許慈敏二人為同居關係，均染有毒癮
    ，為支付施用毒品與生活費用，共同基於販賣第一級毒品海
    洛因及第二級毒品安非他命而持有之犯意聯絡，於民國（下
    同）九十一年二月中旬起，自綽號「小熊」之不詳年籍男子
    處，取得海洛因與安非他命，藏置於台北縣中和市○○路四
    十九號住處，俟機販賣不特定之人吸食之用。嗣於九十一年
    二月十七日一時許，為警於上開處所查獲海洛因磚一塊半淨
    重四七四公克、安非他命一包淨重二十三公克、吸食器一組
    、電子磅秤一台、搗碎器二組、海洛因磚壓製器一組、研磨
    機一台、分裝袋四三二個、電子計算機一台等物。
二、公訴證據及所犯法條：
  (一)上開共同持有之犯罪事實，業據被告甲○○、許慈敏於警訊
    時及本署偵查中自白不諱。
  (二)證人黃通鮑於警訊中之證述，證明被告有事實欄所載之犯行
    。
  (三)有海洛因磚一塊半淨重四七四公克、安非他命一包淨重二十
    三公克、吸食器一組、電子磅秤一台、搗碎器二組、海洛因
    磚壓製器一組、研磨機一台、分裝袋四三二個、電子計算機
    一台等物扣案可資佐證。
  (四)毒品危害防制條例第五條第一項及第二項。
三、被告辯解要旨：
  (一)否認意圖販賣而持有毒品，辯稱綽號「小熊」者攜帶第一級
    毒品海洛因磚，因潮溼品質有瑕疵，我僅係幫「小熊」者乾
    燥除溼，毒品後由「小熊」取回。
  (二)安非他命是向「小熊」買來吸用，並非意圖要販賣。
四、爭點整理：
  (一)被告甲○○及共同被告許慈敏案發時，於警詢及檢察官偵查
    時所供述扣案毒品之來源如何，是否曾自白意圖販賣而持有
    毒品。
  (二)證人黃通鮑之證言是否足以證明被告意圖販賣而持有毒品。
  (三)扣案之毒品，被告是否受小熊所託代為烘乾而非法持有或意
    圖販賣而持有。
  (四)扣案之海洛因磚一塊半淨重四七四公克、安非他命一包淨重
    二十三公克、吸食器一組、電子磅秤一台、搗碎器二組、海
    洛因磚壓製器、研磨機一台、分裝袋四三二個，電子計算機
    一台等物，是否足以證明被告係意圖販賣而持有毒品。
五、本院判斷：
  (一)被告甲○○及共同被告許慈敏案發時於警詢及檢察官偵查時
    所供述扣案毒品之來源如何，是否曾自白意圖販賣而持有毒
    品：
    查被告甲○○案發時於警詢雖供稱：「以前吸食之海洛因是
    向綽號『小熊』的男子購買，安非他命也是向『小熊』購買
    的．．．海洛因半錢重約新台幣五千元，安非他命一公克約
    新台幣五百元，均是『小熊』打電話聯繫，我在中和市○○
    路邊或直接到我住處交易．．．」等語，惟嗣於同日警詢中
    另供稱：「海洛因磚是『小熊』的，安非他命是我的．．．
    海洛因磚市價多少我不知道．．．」、「扣案之其他物品除
    其中一個搗碎器（木製的）是我所有外，其他都是『小熊』
    拿來我家的．．．是拜託我將海洛因烘乾，因為海洛因受潮
    後會氧化不能使用，除海洛因磚外，我不知其他物品的用途
    ．．．」、「『小熊』於九十一年二月十五日早上五時許拿
    來我家，他會請我吸食海洛因．．．用乾燥劑可烘乾海洛因
    」、「起出的海洛因磚及工具，實際上是『小熊』寄放沒錯
    」，嗣於偵查中供稱：「被扣案之物品是劉家駿（指小熊）
    在九十一年二月十五日在我住處交給我．．．叫我將濕掉的
    海洛因烘乾後，他過二天回來取回」、「我只是幫劉家駿的
    忙」等語。另共同被告許慈敏雖供稱在其與同居人甲○○的
    住處查獲毒品海洛因磚等物，但另稱從來不曾看見，也沒有
    見過甲○○用搗碎器及研磨機處理海洛因，及甲○○將海洛
    因用電子磅秤及分裝袋裝成小包販賣」；另於偵查中供稱扣
    案紙箱之物品是兩天前放到我家的等語。互核均相一致，依
    起訴書所載被告甲○○及共同被告許慈敏之供述證據，並無
    任何自白供述被告甲○○係意圖營利以販入毒品以外之原因
    而意圖販賣持有扣案之毒品。
  (二)證人黃通鮑之證言是否足以證明被告意圖販賣而持有毒品：
    檢舉本案之證人黃通鮑於警詢雖證稱：「住在中和市○○街
    四十九號四樓綽號『狗哥』的男子販毒．．．狗哥毒品放在
    兩間房間之夾層，數量很多有海洛因及安非他命，有幾百公
    克之多」等語（見偵查卷第十七頁），依其證言是檢舉被告
    甲○○販賣毒品，惟嗣於原審又否認其事。則證人黃通鮑對
    於被告住處被查獲之海洛因磚，究係意圖營利而販入？是否
    已販賣於不特定之人？抑或因受綽號「小熊」者委託而持有
    ？嗣後究於何時何地變更犯意意圖販賣而持有？證人黃通鮑
    於警詢之證言，亦不足以證明。
  (三)扣案之毒品，被告是否受小熊所託代為烘乾而非法持有或意
    圖販賣而持有：
    查本案扣案之毒品海洛因驗得淨重四七一．五公克（包裝重
    量十二．十九公克）數量龐大，遠超過一般單純施用者所持
    有之數量，該扣案之第一級毒品海洛因雖品質較差（純度五
    七．七五%，詳鑑定書），惟市價亦逾一百多萬，據被告之
    同居人許慈敏於警詢時稱，當時兩人均無職業，平均每月家
    裡支出大約新台幣三萬元，甲○○以前從事廚師工作，於九
    十一年底才無業，而其亦半年沒工作，在家帶小孩等。本院
    前審當庭審閱許慈敏名義台北國際商業銀行員山分行帳戶九
    十一年一月間結存七六○七元，郵局中和一支帳戶九十一年
    一月間結存一八九七七元（見上更三卷第一一二頁），且本
    件案發時，警察人員亦未在被告住處查獲現金等扣案，顯見
    被告並無資力購買多量之毒品施用，或意圖營利而販賣價值
    高達一百餘萬之毒品。而扣案之毒品被告於偵審中一再供述
    是綽號「小熊」者委託其代為烘乾，且據證人趙德溪於本院
    更二審具結證稱：「有看到被告用烘乾機烘乾毒品」（上更
    二卷第一六四頁）；證人周銘源結證：「去過甲○○家．．
    ．有看到一個朋友拿回來．．．重約八、九兩，應該是整塊
    的，看起來還是濕濕的．．．他說烘烘看是否可以乾．．．
    （有無說那些毒品多少錢買的？）沒有」等語在卷（上更二
    卷第一八九至一九一頁）。證人即查獲本案之警員江在坤在
    本院前更一審雖證稱：「查獲的海洛因成塊狀，沒有潮濕的
    情形」等語；法務部調查局於本院更三審九十四年十二月二
    十七日調科查字第29400543170號函雖覆稱：經調閱本案庫
    存毒品重新檢視外觀表面「乾燥」，未發現有「經水浸泡弄
    濕」之情況。惟查，本案扣案毒品係九十一年二月間即查獲
    ，據被告於警詢時即供稱受綽號「小熊」者委託代為烘乾，
    依證人趙德溪、周銘源所言被告有進行打散、烘乾及壓成塊
    狀之處理過程，待「小熊」者前來取回即因被人檢舉而查獲
    ，應已經過除濕、烘乾之處理而至九十四年間重啟封檢視，
    事隔多年及妥善保管等因素，可能因而處理呈現乾燥成塊之
    情狀，本案依被告案發時之經濟情況，應無販入價值逾一百
    餘萬元之毒品海洛因施用，已詳如前述。被告所辯受綽號「
    小熊」者委託代為烘乾而持有扣案之海洛因毒品，經核尚非
    無據。
  (四)扣案之海洛因磚一塊半淨重四七四公克、安非他命一包淨重
    二十三公克、吸食器一組、電子磅秤一台、搗碎器二組、海
    洛因磚壓製器、研磨機一台、分裝袋四三二個，電子計算機
    一台等物，是否足以證明被告係意圖販賣而持有毒品：
    查被告於警詢時供稱：「警方查扣之物，除其中一個搗碎器
    （木製的）是我所有外，其他物品均是『小熊』拿來我家的
    ，且他來我家時，拿上述之物及海洛因磚是拜託我將海洛因
    烘乾，因海洛因受潮後會氧化不能使用，但除海洛因磚外，
    我不知道其他物品的用途」等語；共同被告許慈敏於警詢證
    稱：「扣案之物品不知是什麼用途，沒有看見甲○○用搗碎
    器及研磨機處理海洛因磚，或將海洛因用電子磅秤及分裝成
    數小包．．．也不曾看見曾有人向甲○○購買毒品．．．該
    組吸食器，是我與同居人甲○○所有．．．安非他命吸食器
    都是放在我們房間牆壁櫃子內，其他物品都是在屋內雜物間
    內被警方查獲」，於偵查中證稱：「該物品是前兩天放在我
    家」等語。依證人共同被告許慈敏案發後之初供，扣案之物
    品除吸食器外，其餘係同放在一紙箱內另外藏放，且之前亦
    未曾看見被告將海洛因磚搗碎分裝成袋販賣，另依檢舉人黃
    通鮑偵審中之證言，亦無具體之證據指證被告有販賣毒品之
    行為，已詳如前述。按意圖販賣而持有毒品罪，係指意圖販
    賣而販入以外之原因而持有，嗣後始意圖販賣而言，故被告
    如非以意圖販賣而販入，而係以其他原因而持有，嗣後始萌
    生營利意圖販賣，待價而沽而持有毒品，即為本罪之法定之
    犯罪構成要件，自須有積極嚴格之證明，檢察官須負舉證責
    任，並指出證明方法。本件檢察官起訴事實載稱被告於九十
    一年二月中旬起，自綽號「小熊」之不詳年籍男子處，取得
    海洛因與安非他命，藏放在住處，俟機販賣不特定之人吸食
    之用，嗣於九十一年二月十七日一時許，為警在上開處所查
    獲扣案證物等情，惟依起訴書所載被告自綽號「小熊」之人
    取得扣案之海洛因磚及安非他命至被查獲僅短短數日期間，
    且亦認定被告並非意圖販賣而販入扣案之毒品，雖起訴罪名
    「意圖販賣而持有毒品」，並以被告及共同被告許慈敏共同
    持有毒品，及證人警詢之指證，惟被告及共同被告許慈敏均
    否認意圖販賣而持有毒品，而證人黃通鮑僅檢舉被告持有大
    量毒品，亦未指認被告甲○○有販賣行為，而公訴人對於被
    告甲○○究係如何嗣後始另行起意意圖販賣而持有毒品，提
    出具體之證據，並就扣案之物品對於如何證明被告另行起意
    意圖販賣而持有毒品有如何之關連性，指出其證明方法，本
    件扣案之毒品及相關物品，除木製搗碎器及吸食器，依被告
    自白係其所有外，其餘係綽號「小熊」者因委託被告代為烘
    乾攜至其住處放置者，應可採信。
  (五)綜上所述，本件公訴人所舉之證據，不足以使法院確信被告
    成立意圖販賣而持有毒品罪，被告所為應僅成立毒品危害防
    制條例第十一條第一項持有第一級毒品罪。本件公訴人起訴
    被告甲○○意圖販賣而持有第一、二級毒品罪。查被告於本
    件案發時因施用第一級毒品，雖經原審法院於九十二年四月
    九日以九十二年度訴字第二一號判決有期徒刑一年確定，有
    本院被告前案紀錄表可稽，本院認被告因受綽號「小熊」委
    託烘乾受潮之海洛因磚而另行起意持有第一級毒品，應論以
    持有第一級毒品罪。至於扣案之安非他命僅二十三公克，被
    告與共同被告許慈敏均有吸毒習慣，業據二人於偵審中供明
    在卷，扣案之毒品僅供其吸用十餘天而已，並非積極證據證
    明被告係意圖販賣而持有第二級毒品罪，本件起訴事實與前
    揭論罪科刑部分均認定不成立犯罪之部分或為實質上一罪之
    吸收關係，或有想像競合犯之裁判上一罪之關係，爰不另為
    無罪之諭知，併此敘明。
、適用之法律：
  (一)程序法方面：刑事訴訟法第三百六十九條第一項前段、第三
    百六十四條、第二百九十九條第一項前段、第三百條。
  (二)實體法方面：修正前毒品危害防制條例第十一條第一項、第
    十八條第一項前段，刑法第十一條前段、第二條第一項前段
    、第四十七條。
本案經檢察官陳明光到庭執行職務。
中    華    民    國    95    年    9     月    12    日
                  刑事第五庭  審判長法  官  吳    敦
                                    法  官  張 傳 栗
                                    法  官  吳 啟 民
以上正本證明與原本無異。
檢察官如不服本判決，應於收受送達後十日內向本院提出上訴書
狀，其未敘述上訴之理由者並得於提起上訴後十日內向本院補提
理由書（均須按他造當事人之人數附繕本）。
                                    書記官  江 采 廷
中    華    民    國    95    年    9     月    13    日
附錄：本案論罪科刑法條全文
修正前毒品危害防制條例第十一條
持有第一級毒品者，處三年以下有期徒刑、拘役或新臺幣五萬元
以下罰金。
持有第二級毒品者，處二年以下有期徒刑、拘役或新臺幣三萬元
以下罰金。
持有專供製造或施用毒品之器具者，處一年以下有期徒刑、拘役
或新臺幣一萬元以下罰金。


司法院資訊處製作；財團法人民間司法改革基金會備份。
